最高法院民事判決　　　　　　　　　　　　　　　　八十八年度台上字第四二一號
　　上　訴　人　南峰汽車貨運有限公司
　　法定代理人　陳文聰
　　上　訴　人　甲○○
　　被 上訴 人　交通部台灣區○道○○○路局北區工程處
　　法定代理人　張弘義
　　訴訟代理人　林信和律師
右當事人間請求損害賠償事件，上訴人對於中華民國八十六年八月四日台灣高等法院
第二審更審判決（八十五年度上更(一)字第四四六號），提起上訴，本院判決如左：
    主  文
原判決除假執行部分外廢棄，發回台灣高等法院。
    理  由
本件被上訴人請求上訴人南峰汽車貨運有限公司（下稱南峰公司）與甲○○連帶賠償
，南峰公司以非基於個人理由上訴，而有理由，其上訴之效力應及於同造之共同訴訟
人甲○○，爰併列為上訴人，先予敘明。
本件被上訴人主張：上訴人甲○○係上訴人南峰公司僱用之司機，於民國八十一年十
二月二十六日下午八時十分許，駕駛南峰公司所有ＩＳ－八六八號曳引式貨車，沿高
速公路北上，途經泰山收費站附近，於四十公里加二百公尺處，違反交通安全規則，
高速行駛於路肩，撞及伊所有緊鄰高速公路路肩護欄板之架空標誌架，致架空看板半
毀、水泥柱全毀、護欄片全毀。經伊修復，共支出修護費用新台幣（下同）一百零九
萬三千三百元。上訴人依民法第一百八十四條、第一百八十八條第一項及第一百九十
六條規定，應連帶賠償伊損害。又甲○○曾簽具賠償承諾書（下稱承諾書），承諾依
伊估算之金額賠償，並拋棄拆換後舊料廢品之所有權，上訴人依承諾書之約定，亦應
連帶賠償等情，求為命上訴人應連帶如數給付，並自訴狀繕本送達之翌日即八十三年
八月二十四日起至清償日止加付按法定利率計算遲延利息之判決（第一審判命上訴人
應連帶給付六十八萬五千八百元本息，駁回被上訴人之其餘請求，上訴人就敗訴部分
聲明不服，提起上訴，被上訴人就其敗訴部分提起附帶上訴，請求上訴人再給付四十
萬七千五百元本息）。
上訴人南峰公司則以：上訴人甲○○於肇事後已離職，其未經伊同意而承諾賠償，對
伊不生效力。被上訴人將架空標誌架設置於路肩內，設計上有錯誤。又該標誌架僅為
半毀，被上訴人自行將之全部拆毀換新，並將堪用舊料運回，且未考慮使用之應有折
舊，請求伊賠償全部換新金額，於法未合。另被上訴人於拆毀換新前，並未通知伊修
復，亦不能請求伊為金錢賠償等語，上訴人甲○○則以：伊僅擦撞架空標誌架之鋼架
，上方之標誌並未受損，被上訴人請求金額過高。又肇事後因心中害怕，不知賠償承
諾書內容而簽字，應不具效力等語，分別資為抗辯。
原審將第一審所為命上訴人連帶給付被上訴人六十八萬五千八百元本息之判決，並判
予維持，駁回上訴人之上訴，並對被上訴人在原審所提附帶上訴部分，廢棄第一審所
為被上訴人敗訴之判決，改判命上訴人再連帶給付四十萬七千五百元本息，無非以：
（一）被上訴人主張上訴人甲○○係上訴人南峰公司所僱用之司機，於前開時地駕駛
上訴人南峰公司所有貨車，因行駛於路肩，撞損被上訴人所設置之架空標誌架，致架
空看板半毀、水泥柱全毀、護欄片全毀，該架空標誌架經被上訴人招標修復。上訴人
甲○○曾簽具承諾書，承諾依被上訴人估算之賠償金額賠償，並拋棄拆換後舊料廢品
之所有權等事實，業據其提出賠償承諾書等件為證，且為上訴人所不爭執，堪信為真
實。（二）前開架空標誌架位在國道高速公路車道上方，其下方均有車輛通行，交通
流量大，且車速極快，在現場回復危險性甚高，回復原狀顯有重大困難，非具有高度
專業之工程技術不能修復。且因該架空標誌關係行車安全，不容曠日廢時，枯待上訴
人南峰公司之修復，被上訴人乃儘速公開招標進行修復工程，自無不合。況被上訴人
曾以最速件通知上訴人甲○○另覓廠商參加投標，並請出席參加開標事宜，有被上訴
人所提交通部台灣區○道○○○路局北區工程處八十二年十月二十七日北工八二字第
五三四七號函及招標公告可證，應認被上訴人已盡通知之義務。（三）上訴人甲○○
所簽具之承諾書雖記載架空看板半毀等語，惟查實際損害情形為架空標誌架（包括直
立支架及橫架）均已毀損，該標誌架橫跨南下與北上整個車道，其跨距極大，又加架
標誌牌及燈具，必須嚴格講究安全，若有撞毀變形，即應予以換新重置，不可將經撞
毀變形且鋼鐵內部結構已紊亂毀敗之鐵架，再予焊接使用等情，業據證人即被上訴人
所屬工程處副工程師陳吾翹及得標該修復工程之勁強企業有限公司（下稱勁強公司）
負責人李勁證實。被上訴人基於高速公路特殊安全及時效之考慮，暨上訴人甲○○所
簽具之賠償承諾書載明任由被上訴人拆換之意旨，將該標誌架全部拆除更換，應無不
合。（四）上訴人甲○○所撞損之標誌架拆除後，橫架部分因橫跨在高速公路上，自
會造成高速公路交通阻礙及危險，被上訴人必須即刻清除，不似直立支架可以暫時擱
置兩邊路旁，以待上訴人南峰公司前來處理，是以被上訴人於拆除後，先將橫架部分
運回被上訴人所屬內湖工務段放置，並無不當。又直立支架部分嗣係由上訴人南峰公
司運走，並由撿拾破爛者免費收走，既為上訴人南峰公司所自承，則就直立支架部分
上訴人南峰公司既無利得，被上訴人主張該橫架係由撿收破爛者免費協助清除，其無
任何殘值可得等語，應可採信。況證人李勁亦證稱：當時拆下來的橫架廢料，是我們
拆下來之後運到工務段等語，顯見被上訴人並無因舊品有殘值而受利之情事。（五）
前開標誌架為重要之國道設施，須經常維持十足使用效能之財產，因其經常維護已全
部作為收益支出，不論有無估列最低耐用年限，均不提列折舊，有行政院頒行之財物
分類標準函與交通及運輸設備分類明細表可憑。而前開架空標誌架之耐用年限固為五
十年，然因其係須經常維持十足使用效能之財產，被上訴人依法每年均編列經費維修
，使其達致全新物品之價值，亦即每年均投入大量人力、物力加以維修，至耐用五十
年之狀態，故該標誌架雖於六十八年架設，但實際上迄至本件侵權行為發生之八十一
年十二月二十六日仍如新品，並無折舊之問題，被上訴人依高速公路安全標準予以修
復換新，應無任何因更換新品而受益之情事。（六）前開標誌架經公開招標結果，由
訴外人勁強公司得標並修復，其費用計換新鋼架八十一萬五千元、拆除舊鋼架二萬五
千元、基礎打掉重做十三萬五千元、交通維持費六萬七千元、意外事故預防及處理費
一萬一千五百元、安全衛生維護費二萬五千元、水泥柱費用四千八百元與護欄片費用
一萬元，合計一百零九萬三千三百元之事實，有該訴外人提出之工程詳細價目表可稽
，並經該公司負責人李勁證實，經核前開費用均為修復架空標誌架之必要費用，被上
訴人主張因修復架空標誌架支出上開費用，堪信為真實。依民法第一百八十四條及第
一百八十八條第一項之規定，上訴人南峰公司自應與上訴人甲○○就被上訴人所受之
上開損害負連帶賠償責任。從而，被上訴人本於侵權行為之法律關係，請求上訴人南
峰公司與其受僱人即上訴人甲○○連帶賠償一百零九萬三千三百元本息，為有理由，
應予准許等詞，為其判斷之基礎。
惟按損害賠償，除法律另有規定或契約另有訂定外，應以填補債權人所受損害及所失
利益為限，為民法第二百十六條第一項所明定。故同一事實，一方使債權人受有損害
，一方又使債權人受有利益者，應於所受之損害內，扣抵所受之利益，必其損益相抵
之結果尚有損害，始應由債務人負賠償責任（參閱本院二十七年滬上字第七三號判例
）。查上訴人南峰公司於原審一再辯稱：前開標誌架之橫架部分，較無價值，故被上
訴人要求伊運走，而直架部分較有價值，係由被上訴人之工務段拆下運走，應有殘值
，又原標誌架已使用十四年，現既重新裝置應有折舊，且被上訴人亦受有利益，可以
扣抵，至被上訴人所提「交通及運輸設備分類明細表」內所謂「經常維護均以費用列
支不計折舊」之財產，僅指國道之混凝土等，不包括國道上之架空標誌架在內等語（
見原審上字卷三二、四三頁、上更(一)字卷二九至三一頁、五○至五二頁）。即被上訴
人似亦自承拆下支架殘值已遭運費抵銷殆盡等語（見原審上更(一)卷一八頁背面）。則
被上訴人拆下之直立支架是否確無殘值，即非無疑。如尚有殘值，其殘值究為若干，
運費為若干，是否適相抵扣而無餘額﹖自應詳查究明。又前開標誌架係於六十八年間
設置，並耐用五十年，為原審所合法認定之事實，則該標誌架迄遭上訴人甲○○撞損
之八十一年間，至少已使用約十三年，現經被上訴人重新裝設，則其耐用年限似將延
後十三年，換言之，被上訴人似將延後十三年，始須重新裝設該標誌架，而支付裝設
費用，其間被上訴人是否因而受有利益，得以扣抵其所受之損害，亦待調查審認。況
上訴人就被上訴人所提「交通及運輸設備分類明細表」內，所謂「經常維護均以費用
列支不計折舊」之財產，是否僅指國道之混凝土等，而包括國道上之架空標誌架在內
，既有爭執，亦不失為其重要之防禦方法，即應釐清，以資明確。乃原審均未查明審
認，徒以前開事由，遽為上訴人敗訴之判決，尚有未合。上訴論旨，執以指摘原判決
為不當，求予廢棄，非無理由。
據上論結，本件上訴為有理由。依民事訴訟法第四百七十七條第一項、第四百七十八
條第一項，判決如主文。
中      華      民      國    八十八    年      三      月      四      日
                              最高法院民事第七庭
                                  審判長法官  朱  錦  娟
                                        法官  蘇  茂  秋
                                        法官  蘇  達  志
                                        法官  顏  南  全
                                        法官  葉  賽  鶯
      右正本證明與原本無異
                                              書  記  官
中      華      民      國    八十八    年      三      月     十七     日
